【裁判字號】    98,行商訴,20
【裁判日期】    980521
【裁判案由】    商標註冊
【裁判全文】
智慧財產法院行政判決
                                    98年度行商訴字第20號
                                民國98年4月30日辯論終結
原      告  和泰興業股份有限公司
代  表  人  甲○○
送達代收人  乙○○
被      告  經濟部智慧財產局
代  表  人  丙○○（局長）住同上
訴訟代理人  丁○○
上列當事人間因商標註冊事件，原告不服經濟部中華民國97年12
月9日經訴字第09706117210號訴願決定，提起行政訴訟。本院判
決如下：
    主  文
原告之訴駁回。
訴訟費用由原告負擔。
    事實及理由
一、原告經合法通知，無正當理由未於言詞辯論期日到場，核無
    行政訴訟法第218條準用民事訴訟法第386條各款所規定之情
    事，爰依被告聲請由其一造辯論判決。
二、事實概要︰
    緣原告前於民國97年3月21日以「和泰興業股份有限公司標
    章(九)」商標，指定使用於商標法施行細則第13條所定商品及
    服務分類表第35類之「代理進出口服務及代理國內外廠商各
    種產品之報價投標經銷商情之提供、電氣及電子器具零售、
    現具零售」服務，向被告申請註冊。經被告審查，認本件商
    標圖樣上之「日本一番」，意指日本第一，為所指定使用前
    揭服務之說明，應不准註冊，遂於97年9月10日以商標核駁
    第309741號審定書予以核駁之處分。原告不服，提起訴願，
    經遭決定駁回，遂向本院提起行政訴訟。
三、原告聲明為：關於申請第097012550號「和泰興業股份有限
    公司標章(九)」核駁處分及訴願決定均撤銷，並核准系爭商標
    註冊。並主張：
  (一)商標圖樣是否具識別性，應就商標整體、商標實際使用態樣
    等為斷，系爭商標係以原告著名之相撲娃娃圖樣為整體，於
    其腰帶標示「日本一番」字樣，此細微部分非消費者注目焦
    點，自無損整體識別性，應可獲准註冊:
  1.商標為商品或服務之說明者，為不得註冊事由，乃因說明性
    文字、圖形、記號、顏色、立體形狀等通常非為商標之使用
    態樣，且較難使一般消費者識別其商品來源、出處，亦即識
    別性有無問題。商標最主要功能在表彰商品或服務之來源，
    商標具有識別性才能令一般消費者得以分辨產品出處，達到
    重複購買時確認來源之效果。依商標識別性審查基準，商標
    圖樣以隱含譬喻方式暗示商品或服務之形狀、品質、功用或
    其他有關成分、性質、特性、功能或目的等，但非業者所必
    須或通常用以說明商品或服務者，屬具有識別性之暗示性商
    標。商標是否為說明性，其判斷標準為商標之文字、圖形、
    記號、顏色或立體形狀，依社會一般通念，為商品本身之說
    明或與商品本身之說明有密切關聯者，即不得申請註冊。
  2.依商標識別性審查要點二提及審查商標有無識別性，應就指
    定使用之商品或服務、消費者之認知、實際交易情況及其使
    用方式，判斷是否足以使相關消費者認識其為表彰商品或服
    務之標識，並得藉以與他人之商品或服務相區別，今隨著商
    標多元化，各式各樣商標充斥市面，被告亦已核准諸多具有
    說明意味商標，消費者對於市面各式各樣的商標的接受度亦
    隨之提高，系爭商標乃為原告公司代表性圖樣「相撲寶寶」
    繫有寫著「日本一番」的腰帶，整體觀之，「相撲寶寶」帶
    有自信的臉龐搭上具有霸氣的「日本一番」字樣，顯示出「
    相撲寶寶」不凡的出身，由於相撲寶寶已經原告長久推廣使
    用，不但消費者在電視頻道可看到由相撲寶寶擔綱演出的廣
    告播送，公車車身廣告、高鐵站大幅看板廣告及官方網站設
    有專區，在在都可看出原告為推廣該圖樣的用心並有效提升
    了「相撲寶寶」的知名度，各式各樣可愛姿態的相撲寶寶都
    能輕易吸引消費者目光，使相關業者及消費者看該圖樣皆能
    與原告提供之服務產生連結，是以系爭商標足使消費者認識
    其為表彰商品/服務來源。
  (二)系爭商標經原告長久持續的廣告播送及密切宣傳下已使相關
    消費者認識本案商標圖樣，已取得識別性無疑：
  1.除商品或服務習慣上通用標章或通用名稱外，若經原告使用
    在交易上已成為原告營業上商品或服務之識別標識者，依上
    開條款應具識別性，而可獲核准註冊。系爭商標圖樣乃原告
    企業代表之「相撲寶寶」，經過原告長久推廣及努力、頻繁
    的播送宣傳廣告，已使相關公眾認識該娃娃圖樣，於相關爭
    議案中，亦經被告肯認為著名，是相關消費者於挑選商品或
    服務時看見系爭商標圖樣即會與原告所提供之服務產生連結
    ，具有識別性自無疑問。
  2.系爭商標創設緣由乃因原告策略使然，原告前已以不同姿態
    、表情的「相撲寶寶」申請並註冊在案，其中有以「相撲寶
    寶」結合「橫綱」字樣作為商標者，為推廣該商標原告亦付
    出諸多心力，惟有他人以「橫綱」註冊在先持之對該些「相
    撲寶寶」結合「橫綱」字樣的商標提出爭議，並已撤銷在案
    ，原告為挽救已投入的宣傳、廣告不致白費，又不至於與他
    人商標產生近似混淆，特以「橫綱」引申之意即日本相撲界
    最厲害的力士「日本第一」，與「相撲娃娃」做結合，即為
    系爭商標態樣，而該「日本第一」字樣所佔比例甚不明顯，
    僅在娃娃腰帶上微小字樣，當消費者在選購商品時，目光皆
    集中在相撲娃娃圖樣上，該「日本第一」實無可能使消費者
    認為其係原告用以宣揚自身所提供之商品/ 服務的字眼，非
    上揭法條所指稱之商品/ 服務性質、內容說明。
  (三)綜觀原告檢附之廣告、宣傳資料可知，系爭商標圖樣醒目部
    分之「相撲娃娃」乃為原告公司宣傳重點，為使相關消費者
    一見該娃娃圖樣即能清楚知悉產品或服務提供業者為何，耗
    費之心血及投入之金錢不知凡幾，就是如此密集的宣傳策略
    ，使消費者無論看雜誌、搭乘交通工具或於上網時皆能看見
    系爭商標圖樣上之「相撲娃娃」，方在消費者腦海中留下深
    刻印象。今原告早已以「相撲娃娃」圖形申請一系列商標圖
    樣，其中或站或臥，姿態各有不同，惟「相撲娃娃」鮮明的
    印象使消費者一看  到該圖樣即能清楚知悉其代表原告所提
    供之商品/服務標誌，是整體圖樣觀之，系爭商標並非不具
    識別性，應可獲准註冊。被告未將整體商標及原告所為廣泛
    宣傳納入考量，僅以商標圖樣娃娃腰帶上細微的「日本一番
    」字樣，即認該字樣乃有商品/ 服務性質、內容之說明，實
    與實情不符。
四、被告答辯聲明為:原告之訴駁回。並辯稱:
  (一)本件商標圖樣，係由一腹部繫有標示中文「日本一番」四字
    腰帶之卡通化相撲娃娃設計圖所構成；其中「日本」一詞，
    為國名或地名；「一番」一詞則為國人所習知習見之日文漢
    字，意指「第一」、「最好」之意。故「日本一番」予人寓
    目印象實有「日本第一」、「日本最好」之意涵，以之作為
    商標，指定使用於「冷凍空調工程技術之諮詢顧問、冷凍空
    調工程之規劃設計」等服務，予相關消費者之認知，顯有說
    明其所提供之服務品質優良，為「日本第一」、「日本最好
    」之意，應為服務之說明。
  (二)查商標圖樣創作之構思為所有人之主觀心理因素，消費者尚
    無法由其商標圖樣之外觀形式所知悉，故審究商標圖樣是否
    為其指定使用商品或服務之說明性文字，應就商標客觀上所
    呈現予消費者之圖樣為依據，並不涉及所有人主觀之心理因
    素，原告所訴應不足採。況原告亦無提供任何本件商標實際
    使用之具體證據資料（例如使用本件商標於指定服務之時間
    長短、廣告數量、市場分布等）附卷，自難以認定本件商標
    業經原告之使用，且在交易上已為相關消費者認識其為表彰
    原告服務之識別標識，並得藉以與他人之服務相區別，而有
    商標法第23條第4 項規定之適用。是被告依法核駁其註冊之
    申請，並無不合。
五、得心證之理由：
  (一)按商標係「表示商品或服務之形狀、品質、功用、或其他說
    明者」，不得註冊，商標法第23條第1 項第2 款定有明文。
    所謂商品或服務之說明係指商標之文字、圖形、記號、顏色
    、聲音、立體形狀或其聯合式等，依社會一般通念，如為商
    品或服務本身之說明或有密切關聯者，即有該款規定之適用
    。
  (二)經查，系爭商標圖樣係由一腹部繫有標示中文「日本一番」
    四字腰帶之卡通化相撲娃娃設計圖所構成；其中「日本」一
    一詞，為國名或地名，而「一番」一詞則為國人所習知習見
    之日文漢字，意指「第一」、「最好」之意。因此，「日本
    一番」予人寓目印象實有「日本第一」、「日本最好」之意
    涵。以之作為商標，指定使用於「代理進出口服務及代理國
    內外廠商各種產品之報價投標經銷商情之提供、電氣及電子
    器具零售、現具零售」等服務，依其文字意涵之說明有予相
    關消費者之認知，其所提供之服務品質優良，為「日本第一
    」、「日本最好」之意，應屬其所指定使用前揭服務品質直
    接明顯之說明，依首揭商標法第23條第1項第2款之規定，系
    爭商標自不得註冊。
  (三)原告雖主張系爭商標係以原告著名之相撲娃娃圖樣為整體，
    於其腰帶標示「日本一番」字樣，此細微部分非消費者注目
    焦點，自無損整體識別性，應可獲准註冊等等。但查，系爭
    商標圖樣中之「日本一番」字樣雖佔相撲娃娃圖樣中之較小
    部分，但其文字仍甚明顯，配合其相撲娃娃豎立拇指形態確
    有使相關消費者認知其所提供之服務品質優良，為「日本第
    一」、「日本最好」之意，原告主張系爭其腰帶標示「日本
    一番」字樣，此細微部分非消費者注目焦點一節，非屬可採
    。至於原告所指原告早已以「相撲娃娃」圖形申請一系列商
    標圖樣，其中或站或臥，姿態各有不同，惟「相撲娃娃」鮮
    明的印象使消費者一看到該圖樣即能清楚知悉其代表原告所
    提供之商品/ 服務標誌，是整體圖樣觀之，系爭商標並非不
    具識別性，應可獲准註冊部分。經查，原告主張其申請獲准
    註冊之「相撲娃娃」圖形商標均未包括「日本一番」字樣，
    商標圖樣有異，案情不同，自難以「相撲娃娃」圖形獲准註
    冊之事實執為本件應准註冊之論據。從而，系爭商標註冊申
    請，有違商標法第23條第1 項第2 款之規定。被告據此而為
    核駁系爭商標註冊申請之處分，於法核無不合。訴願決定予
    以維持，亦無違誤。原告訴請撤銷訴願決定及原處分，並命
    被告就系爭商標應為核准註冊之處分，為無理由，應予駁回
    。
據上論結，本件原告之訴為無理由，爰依智慧財產案件審理法第
1 條、行政訴訟法第98條第3 項前段、第218 條、民事訴訟法第
385條第1項前段，判決如主文。
中    華    民    國    98    年    5    月     21    日
                        智慧財產法院第二庭
                              審判長法  官  陳國成
                                    法  官  陳忠行
                                    法  官  曾啟謀
以上正本係照原本作成。
如不服本判決，應於送達後20日內，向本院提出上訴狀並表明上
訴理由（須按他造人數附繕本）。
如於本判決宣示後送達前提起上訴者，應於判決送達後20日內補
提上訴理由書（須按他造人數附繕本）。
中    華    民    國    98    年    5    月     21    日
                                    書記官  王月伶


司法院資訊處製作；財團法人民間司法改革基金會備份。
